【裁判字號】    98,訴,1043
【裁判日期】    980812
【裁判案由】    衛星廣播電視法
【裁判全文】
臺北高等行政法院判決
                                      98年度訴字第1043號
                              .
原      告  年代網際事業股份有限公司
代  表  人  甲○○
被      告  國家通訊傳播委員會
代  表  人  乙○（主任委員）
訴訟代理人  丙○○
            丁○○
上列當事人間衛星廣播電視法事件，原告不服國家通訊傳播委員
會中華民國98年5 月1 日通傳訴決字第09700451770 號訴願決定
，提起行政訴訟，本院判決如下：
    主  文
訴願決定撤銷。
訴訟費用由被告負擔。
    事   實
一、事實概要：
    原告經營之MUCH TV 頻道於民國（下同）97年8 月28日14時
    播出之「資訊特區─樂活好方法」節目（下稱系爭節目），
    由廖峻、吳佳珊主持，邀請醫學博士陳宏曙、中醫學家呂春
    美、藝人劉爾金、馬妞、官聰、錢盈潔擔任來賓，介紹「英
    引苦瓜複方」產品成分及功效，並邀請多位見證者說明服用
    「英引苦瓜複方」後，可改善反胃、噁心及失眠情形，並有
    降低血糖及明顯改善油脂代謝、膽固醇、三酸甘油脂與腎功
    能。前揭節目內容展示特定商品「英引苦瓜複方」，並介紹
    其成分、使用方式及效果，經被告認其已明顯表現出媒體為
    某種商品宣傳之意涵，致節目未與廣告區分，違反衛星廣播
    電視法第19條第1 項規定，依同法第37條第1 項第1 款及國
    家通訊傳播委員會裁處廣播電視事業罰鍰案件處理要點（下
    稱處理要點）第2 點第3 款及第5 點規定，以97年12月8 日
    通傳播字第09748046570 號函（下稱原處分）處罰鍰新臺幣
    （下同）60萬元。原告不服，提起訴願，遭駁回後，遂提起
    本件行政訴訟。
二、兩造聲明﹕
  (一)原告聲明（原告未於言詞辯論期日到場，引用其書狀之聲明
    ）﹕
    1.訴願決定及原處分均撤銷。
    2.訴訟費用由被告負擔。
  (二)被告聲明﹕
    1.駁回原告之訴。
    2.訴訟費用由原告負擔。
三、兩造之爭點﹕
  (一)原告主張（（原告未於言詞辯論期日到場，引用其書狀之陳
    述）﹕
    1.鈞院例來之判決認定被告之定位屬行政機關，依國家通訊
      傳播委員會組織法第3 條規定，被告之職掌為行政事項，
      而依中央行政機關組織基準法第2 條規定：「本法適用於
      行政院及其所屬各級機關。但國防組織及檢察機關組織法
      律另有規定者，從其規定。行政院為1 級機關，其所屬各
      級機關依層級為2 級機關、3 級機關、4 級機關。」明揭
      該法規範適用對象為行政院及其所屬各級機關，被告既屬
      該法第3 條第2 項所定義之獨立機關，自係行政院所屬行
      政機關，其位階屬中央之部會，應依訴願法第4條第7款規
      定，定其訴願管轄，即應由行政院受理訴願，故由被告擔
      任訴願審議機關有侵害原告之審級利益之實。以上判決實
      例詳參鈞院96年度訴字第00894 號判決及96年度訴字第02
      010號判決。
    2.系爭節目製作宗旨在於經由主持人之介紹，以及現場來賓
      之親身體驗，提供民眾多元之健康資訊，其內容提及之「
      英引苦瓜複方」產品，僅係就天然食材之營養成分，針對
      目前相當風行之養身議題，提供觀眾另一健康新知，並詳
      加介紹，所傳達者為一通俗健康飲食概念，並非特定就某
      廠商某品牌之產品為宣傳，又節目內容中縱有以來賓現場
      當場示範使用，並標榜使用效能，但僅為分享以此種健康
      飲食服用後所可能產生之效果。又原告就節目製作時，為
      避免消費者產生系爭節目為特定產品代言背書之誤會，已
      恪盡相當注意將產品之商標及品牌名稱露出之畫面自行刪
      減修改，實與一般以特定產品效能為焦點之商業廣告有別
      ，當不至於發生使觀眾誤認為廣告之情形。
    3.原告自接獲被告指正後，已立即配合停播系爭節目，並加
      強該類型節目之編審，務求嚴格遵守相關法令規定，使節
      目內容合於法令規章，以期提昇節目品質等情。並聲明求
      為判決撤銷訴願決定及原處分。
  (二)被告主張：
    1.依衛星廣播電視法第19條第1 項規定：「節目應維持完整
      性，並與廣告區分。」違反者，依同法第35條第3 款規定
      ，予以警告；同法第36條第1 款復規定：衛星廣播電視事
      業或境外衛星廣播電視事業經依前條（第35條）規定警告
      後，仍未改正者，處新臺幣10萬元以上100 萬元以下罰鍰
      ，並通知限期改正。同法第37條第1 項第1 款復規定：「
      衛星廣播電視事業及境外衛星廣播電視事業有一年內經處
      罰2 次，再有前2 條（第35條、第36條）各款情形之一者
      ，處新臺幣20萬元以上200 萬元以下罰鍰，並通知限期改
      正，逾期不改正者，得按次連續處罰。」另96年2 月1 日
      施行之前揭處理要點第2 點第3 款規定：被告處理裁處廣
      播電視事業罰鍰案件額度參考表表二（電視事業適用）及
      表三（違法等級及罰鍰額度），適用於依衛星廣播電視法
      第36條至第38條或第40條裁處者裁處罰鍰之案件。同處理
      要點第5 點規定：主管業務單位於適用本參考表時，應審
      酌違法案件相關情狀，勾選表內考量事項並加計積分後，
      對照違法等級及罰鍰額度，擬具適當之罰鍰建議，提請委
      員會議審議。
    2.本件原告指稱被告對於訴願之處理，與訴願法之相關規定
      未臻相符，被告擔任訴願審議機關有侵害原告之審級利益
      乙節，說明如下：鑑於原處分機關係中央行政機關組織基
      準法第3 條第2 款所定義之合議制獨立機關，依據法律獨
      立行使職權，自主運作；復依國家通訊傳播委員會組織法
      第4 條第3 項規定，原處分機關委員係由行政院院長提名
      ，經立法院同意後任命之，其於職權行使時不受行政院或
      其他行政機關之適當性及適法性監督。另訴願法就獨立機
      關所為行政處分之訴願管轄固無規定，惟考量訴願係機關
      自省之救濟機制，及原處分機關之獨立性、專業性，爰參
      照訴願法第4 條第8 款及第5 條第1 項規定，以原處分機
      關為訴願管轄機關。原處分機關為審理訴願案件，依訴願
      法第52條第1 項規定設訴願審議委員會，其外聘之專家、
      學者已超過訴願委員總人數二分之一以上，由其參與審議
      原處分機關所為之處分，應可符合訴願法第52條第2 項之
      規定及超然、客觀之原則，爰本案係由原處分機關自為審
      議及決定，是以，原告以前述行政訴訟案件判決，據以主
      張被告之訴願審議不妥適，有侵害原告審級利益乙節，顯
      屬誤會。
    3.本案原裁處書所載系爭節目播出日期為97年8 月28日，並
      非行政訴訟起訴狀所述97年8 月14日，合先敘明。
    4.卷查本件違法事實如前揭事實所述，被告於97年9 月10日
      以通傳播字第09748037440 號函請原告，於文到5 日內對
      於上開事實提出意見陳述書，惟原告逾期未陳述意見，依
      行政程序法第105 條第3 項規定，不於期間內提出陳述書
      者，視為放棄陳述之機會。又系爭節目內容經被告97年12
      月5 日第158 次分組委員會議決議，認定其以促銷及宣傳
      目的，提及「英引苦瓜複方」商品，以節目形式宣傳商品
      ，廣告意圖明顯，節目未與廣告區分，違法事實足臻明確
      ，應依衛星廣播電視法規定核處，此有卷附被告第158 次
      分組委員會議紀錄及該節目側錄光碟可稽，違法事實明確
      。被告已衡酌原告違法情節，對原告有利或不利均予以考
      量，並依法處分，核無違誤。
    5.次查原告播送前開違法節目未與廣告區分，違反衛星廣播
      電視法第19條第1 項規定，依同法第37條第1 項第1款 規
      定應裁處罰鍰。查本案受處分人本次違法時間比例為1/4
      以下，列為「普通」等級，且3 年內曾因相同違法事證，
      經被告以95年5 月16日通傳字第09505038300 號、95年6
      月20日通傳字第09505058780 號、95年6 月20日通傳字第
      09505058820 號、95年9 月14日通傳播字第09505093390
      號、95年9 月14日通傳播字第09505093400 號、96年3 月
      7 日通傳播字第09605021540 號、96年5 月25日通傳播字
      第09605068730 號、96年12月18日通傳播字第0960518485
      0 號、97年3 月26日通傳播字第09748007230 號、97年3
      月28日通傳播字第09748011090 號、97年5 月8 日通傳播
      字第09748015030 號、97年6 月2 日通傳播字第09700083
      760 號、97年6 月3 日通傳播字第09700089040 號及97年
      7 月30日通傳播字第09748028380 號等函共裁罰14次在案
      ，依前揭處理要點規定，按違法情節、事業3 年內受裁處
      次數等考量事項，分別採計10分、20分，合計積分30分，
      對照違法等級及罰鍰額度參考表，係屬第3 級，對應衛星
      廣播電視法第37條之罰鍰額度，並經被告97年12月5 日第
      158 次分組委員會議決議，予以裁處罰鍰新臺幣60萬元，
      認事用法並無違誤。
    6.復查衛星廣播電視法第19條之立法意旨，乃在要求廣電業
      者對其所播出之節目及廣告內容，善盡注意義務，且在技
      術上並非不能注意，衛星廣播電視事業自應對節目及廣告
      內容應嚴加編審、過濾，以展現民主法治國家之媒體守法
      精神。又衛星廣播電視法對於衛星電視事業播送之節目無
      庸事前送審，旨在課予業者自律之責任，並非免除其審查
      義務，原告自應就其違規行為負法律上之責任。
    7.再查原告指稱系爭節目內容提及「英引苦瓜複方」產品，
      僅係提供民眾健康資訊並詳加介紹，非特定就某廠商某品
      牌之產品宣傳，來賓當場示範使用及標榜效能，僅為分享
      此健康飲食服用後之效果，且已刪除產品之商標及品牌名
      稱，當不致使觀眾誤認為廣告。按衛星廣播電視法第19條
      第1 項規定：「節目應維持完整性，並與廣告區分。」既
      係政府法令，且明定節目應維持完整性，並與廣告區分，
      顯已明示節目進行中之時段，內容不應具有任何廣告意味
      ，任何與廣告宣傳有關之內容，均不得於節目進行中之時
      段出現，並非不明確，原告自不得違背。是原告製播之頻
      道所播送節目內容，自應先審查節目內容有無違反上開規
      定，如有明顯節目廣告化情形，則應拒絕播出，此項法律
      禁止規定所課之不作為義務，當為媒體業者之原告所應依
      法遵行甚明。查系爭節目中展示特定商品「英引苦瓜複方
      」實物，及由主持人與來賓推介宣傳其成分、使用方式與
      效果，又佐以見證人陳述服用該產品之效果，並以實驗方
      式介紹該產品之效果，詳如前述違規事實，顯係藉資訊提
      供而推介特定商品，並不因是否於節目中未指出特定商品
      品牌或廠商名稱而有減損其廣告效果，揆諸上開論述，系
      爭節目依其內容及表現形式觀之，顯有為特定商品廣告，
      以達特定商品宣傳之目的，節目不能維持完整性，易致觀
      眾難以區分其究為節目或廣告，系爭節目未與廣告區分。
      另依據行政院衛生署97年8 月19日衛署食字第0970406739
      號函，表示「英引苦瓜複方」廣告產品，已違反食品衛生
      相關法令規定，除由衛生機關依法查處外，尚由原處分機
      關通知媒體注意，刊播該等違規廣告有違法之虞，系爭節
      目顯然「未與廣告區分」，已違反衛星廣播電視法第19條
      第1 項規定，原告所持理由顯係推諉卸責之詞，實不足採
      。
    8.另查原告指稱系爭節目已停播，並加強該類型節目之編審
      流程，務求遵循相關法令規定。惟查原告自95年至97年間
      因違反衛星廣播電視法第19條第1 項規定，分別經行政院
      新聞局及被告認定違反前揭法條並核處多次在案，是原告
      對於系爭節目內容可能損害觀眾收視權益應能預見，惟仍
      任由系爭節目播出，顯有應注意能注意而不注意之過失，
      依行政罰法第7 條規定，自應就其行為負責，被告依行政
      罰法第18條第1 項規定衡酌原告歷次違規紀錄等情，裁處
      罰鍰60萬元，認事用法並無違誤。另系爭節目違法事實已
      確認在先，原告事後停播，乃違法後之改正行為，尚不足
      影響被告就其改正前違法行為之裁處。原告之主張，核不
      可採。
    9.末查原告經營衛星廣播電視事業，自應遵守衛星廣播電視
      法等相關規定，其未善盡審查義務，任令系爭節目違法播
      出，顯有應注意能注意而不注意之過失，自應就其違規行
      為負法律上責任，此觀諸行政罰法第7 條規定可明。被告
      審酌其違法情節，依法核處，認事用法尚無不合。原告所
      持理由係規避責任之詞，冀邀寬免，核不足採，原處分及
      訴願決定均無違誤等語，資為抗辯。並聲明求為判決駁回
      原告之訴。
    理  由
一、本件原告經合法通知，未於言詞辯論期日到場，核無行政訴
    訟法第218 條準用民事訴訟法第386 條各款所列情形，爰併
    準用民事訴訟法第385 條第1 項前段規定，依被告聲請，由
    其一造辯論而為判決。
二、按「訴願之管轄如左：……七、不服中央各部、會、行、處
    、局、署之行政處分者，向主管院提起訴願。八、不服中央
    各院之行政處分者，向原院提起訴願。」「人民對於前條以
    外之中央或地方機關之行政處分提起訴願時，應按其管轄等
    級，比照前條之規定為之。訴願管轄，法律另有規定依其業
    務監督定之者，從其規定。」分別為訴願法第4 條第7 款、
    第8 款及第5 條所明定。是不服行政機關所為之處分而提起
    訴願時，除法律另有規定依其業務監督定之者從其規定外，
    應依訴願法第4 條及第5 條規定，決定受理訴願之機關。又
    訴願管轄有無錯誤，為行政法院依職權應調查之事項，法院
    如認定訴訟事件之訴願決定管轄錯誤，原告縱未指摘，法院
    亦得為撤銷訴願決定之判決。本件原處分及訴願決定均由被
    告為之，故本件厥應先予審究者，係被告自任訴願機關所為
    之訴願決定，有無牴觸訴願法所定訴願管轄之規定？
三、次按，中央行政機關組織基準法第3 條第2 款規定之獨立機
    關，指依據法律獨立行使職權，自主運作，除法律另有規定
    外，不受其他機關指揮監督之合議制機關。而同法第2 條第
    1 項規定除國防組織及檢察機關組織法律另有規定者，從其
    規定外，同法適用於行政院及其所屬各級機關。故前揭中央
    行政機關組織基準法第3 條第2 款所規定之獨立機關，非指
    行政院，而係指除國防組織及檢察機關組織外之行政院所屬
    各級機關。查被告雖屬於同法第3 條第2 款所規定之獨立機
    關，但其既非國防組織，亦非檢察機關組織，則被告自屬於
    同法第2 條第1 項所指適用同法之行政院所屬各級機關，其
    層級即相當於部會等之二級機關。因此，不服被告之行政處
    分者，在其他法律無特別規定時，依前揭訴願法第4 條第7
    款及第5 條之規定，自應向行政院提起訴願，始為適法。
四、而「司法院解釋有拘束全國各機關及人民之效力，各機關處
    理有關事項，應依解釋意旨為之，業經司法院釋字第185 號
    、第188 號解釋有案。本院就人民不服國家通訊傳播委員會
    （以下稱通傳會）之行政處分所提之訴願，應由行政院或由
    通傳會管轄？發生見解歧異，並於依法行使統一法令見解之
    職權時，就其是否涉及處理與釋字第613 號解釋『有關事項
    』，發生適用釋字第613 號解釋之疑義，爰依法聲請司法院
    大法官就釋字第613 號解釋之適用範圍，為補充解釋。案經
    司法院大法官97年12月26日大法官第1333次會議議決不受理
    案件第12案決議『有關不服通傳會行政處分之訴願管轄問題
    ，並不在本院釋字第613 號解釋之解釋範圍內，自不生就此
    聲請補充解釋之問題』，故不受理。是釋字第613 號解釋理
    由2 第2 段雖謂『承認獨立機關之存在，其主要目的僅在法
    律規定範圍內，排除上級機關在層級式行政體制下所為對具
    體個案決定之指揮與監督』等語，但並非有關不服通傳會行
    政處分之訴願管轄問題所為之釋示。故本院就人民不服通傳
    會之行政處分所提訴願應如何定其管轄機關，依法行使統一
    法令見解之職權時，並非處理與釋字第613 號解釋『有關事
    項』，故不發生應依釋字第613 號解釋意旨為之問題，合先
    敘明。人民不服通傳會作成之行政處分提起訴願時，因通傳
    會組織法及其他法規就其訴願管轄並無特別規定，而通傳會
    係行政院所屬之行政機關，其層級相當於部會等之二級機關
    ，故應依訴願法第4 條第7 款規定，由行政院管轄之。」亦
    經最高行政法院97年12月份第3 次庭長法官聯席會議決議闡
    述在案。故被告執其為中央行政機關組織基準法第3條第2款
    規定之獨立機關，主張應參照訴願法第4條第8款及第5條第1
    項規定，以原處分機關即被告為訴願管轄機關云云，並無足
    採。
五、又按，「訴願人應繕具訴願書經由原行政處分機關向訴願管
    轄機關提起訴願。原行政處分機關對於前項訴願應先行重新
    審查原處分是否合法妥當，其認訴願為有理由者，得自行撤
    銷或變更原行政處分，並陳報訴願管轄機關。原行政處分機
    關不依訴願人之請求撤銷或變更原行政處分者，應儘速附具
    答辯書，並將必要之關係文件，送於訴願管轄機關。」為訴
    願法第58條所明定。本件原告因不服被告所為原處分，而提
    起訴願，揆諸前揭說明，其訴願管轄機關應為行政院，被告
    於收受原告之訴願書時，依上開訴願法第58 條 規定，應先
    行重新自我審查，被告既未依原告之請求撤銷或變更原行政
    處分，依該法條第3 項規定，即應儘速附具答辯書，並將必
    要之關係文件，送於訴願管轄機關行政院，詎被告未依上開
    規定為之，逕自為訴願決定，已牴觸訴願法第4 條第7 款訴
    願管轄規定及第58條提起訴願程序規定，而有程序上之嚴重
    瑕疵，其所為之訴願決定，自非合法。
六、綜上所述，被告就原告不服原處分提起之訴願，未依訴願法
    第4 條第7 款及第58條規定辦理，而逕為駁回原告訴願之決
    定，於法尚有違誤。原告雖非以此指摘訴願決定，但其訴請
    撤銷仍有理由，應予准許。被告應依本院法律見解，將本件
    原告訴願書及相關資料，依首揭訴願法規定，送請行政院為
    訴願審議。至原告訴請撤銷原處分之實體上之主張，因本件
    訴願前置程序尚未完成，結論未定，尚無法逕為審酌，應待
    訴願結果後再為主張，併此敘明。
七、據上論結，本件原告之訴為有理由，依行政訴訟法第218 條
    、第98條第1 項前段，民事訴訟法第385條第1項前段，判決
    如主文。
中    華    民    國    98    年    8     月    12    日
                    臺北高等行政法院第一庭
                              審判長法  官  王立杰
                                    法  官  許麗華
                                    法  官  楊得君
上為正本係照原本作成。
如不服本判決，應於送達後20日內，向本院提出上訴狀並表明上
訴理由，如於本判決宣示後送達前提起上訴者，應於判決送達後
20日內補提上訴理由書（須按他造人數附繕本）。
中    華    民    國    98    年     8    月    12    日
                                    書記官  徐子嵐


司法院資訊處製作；財團法人民間司法改革基金會備份。
